【裁判字號】    94,訴,2772
【裁判日期】    950208
【裁判案由】    懲治走私條例等
【裁判全文】
臺灣高雄地方法院刑事判決              94年度訴字第2772號
公  訴  人  臺灣高雄地方法院檢察署檢察官
被      告  乙○○
選任辯護人  楊焜義律師
上列被告因懲治走私條例等案件，經檢察官提起公訴（93年度偵
字第23935號），本院判決如下：
    主  文
乙○○共同私運管制物品進口逾公告數額，處有期徒刑壹年陸月
。
    事  實
一、乙○○係詠翰國際貿易有限公司負責人，明知檳榔係屬海關
    進口稅則第8章所列之管制進口物品，未經許可不得輸入進
    口，竟與丁○○（另移由檢察官偵辦）共同基於私運管制物
    品進口之犯意聯絡，於民國93年6月23日，自泰國進口剝殼
    椰子一批（船名：WAN HAI 162 N106、貨櫃號碼：WHLU0000
    000/1/4330），並在該貨櫃中夾藏未申報之泰國產鮮檳榔
    5600公斤，其完稅價格則為新台幣（下同）435194元。乙○○為進口上述剝殼椰子及檳榔等物，先經設於台北縣永和市
    ○○路718號5樓集晏國際有限公司（下稱集晏公司）負責人
    戊○○（另經臺灣高雄地方法院檢察署檢察官為不起訴處分
    ）之同意，借用集晏公司名義為進口商，並由林武龍利用不
    知情之聯慶報關企業股份有限公司（以下稱「聯慶報關行」
    ）之負責人甲○○、丙○○自行委託製造集晏公司之公司印
    鑑章及負責人戊○○印章各一枚，再蓋用於以集晏公司名義
    填寫之「報關申請個案委任書」，連同BD/93/W455 /0033進
    口報單向高雄關稅局中興支局申報進口剝殼椰子。嗣該貨櫃
    運抵高雄港後，經高雄關稅局人員開櫃查驗而查獲，並扣得
    貨櫃中夾藏之鮮檳榔5600公斤，已逾行政院公告之管制進口
    物品數額。
二、案經法務部調查局航業海員調查處高雄站（以下簡稱高雄海
    調站）移送臺灣高雄地方法院檢察署檢察官偵查起訴。
    理  由
壹、證據能力有無之認定：
一、按「被告以外之人於審判外之言詞或書面陳述，除法律有規
    定者外，不得作為證據。」刑事訴訟法第159條第1項固定有
    明文。惟按「被告以外之人於審判外之陳述，雖不符前四條
    之規定，而經當事人於審判程序同意作為證據，法院審酌該
    言詞陳述或書面陳述作成時之情況，認為適當者，亦得為證
    據。當事人、代理人或辯護人於法院調查證據時，知有第一
    百五十九條第一項不得為證據之情形，而未於言詞辯論終結
    前聲明異議者，視為有前項之同意。」刑事訴訟法第159條
    之5亦規定甚明。本件證人戊○○、庚○○、丙○○、甲○○於警訊中之陳述，及卷附集晏公司個案委任書，雖均屬被
    告以外之人於審判外之言詞或書面陳述，惟被告及其辯護人
    於本院調查證據時，均知有上情而未於言詞辯論終結前就其
    證據能力聲明異議，而本院審酌該陳述作成時之情況，認並
    無不適當之情事，是依刑事訴訟法第159條之5之規定，自得
    作為證據。
二、次按被告以外之人於偵查中向檢察官所為之陳述，除顯有不
    可信之情況者外，得為證據，刑事訴訟法第159條之1第2項
    亦定有明文。證人庚○○、丙○○、甲○○於偵查中，經具
    結後向檢察官所為之陳述，查無顯不可信之外在證據，自非
    無證據能力。
三、又按刑事訴訟法第159條第1項之所以排除「被告以外之人於
    審判外之陳述」之證據能力，無非係以該「被告以外之人於
    審判外之陳述」於本案中並未經具結，且其陳述未經對造當
    事人之反詰問。蓋未經具結之證言，即使為虛偽陳述，亦不
    構成偽證罪，其陳述欠缺真實性擔保；而未經反詰問之陳述
    ，無法經由反詰問之過程確認其證言之真實性。簡言之，刑
    事訴訟法第159條第1項之立法目的，主要係因被告以外之人
    於審判外之陳述，無法擔保其陳述之真實性，故原則上不得
    作為實質證據。惟若被告以外之人在審判外之陳述，具有可
    擔保其陳述真實性之情況存在，此時即與刑事訴訟法第159
    條第1項之立法目的無違，則無排除其證據能力之必要。故
    刑事訴訟法第159條之2及第159條之3關於「於檢察事務官、
    司法警察官或司法警察調查中所為之陳述」，乃規定其陳述
    具有「可信之特別情況」時，得為證據。乃因其陳述具有「
    可信之特別情況」，已有「真實性擔保」，故雖未經具結，
    亦未經反詰問，亦認其陳述具有證據能力。惟又觀之我國刑
    事訴訟法第159條之1規定：「被告以外之人於審判外向法官
    所為之陳述，得為證據。被告以外之人於偵查中向檢察官所
    為之陳述，除顯有不可信之情況者外，得為證據。」而就被
    告以外之人於審判外向法官或偵查中向檢察官所為之陳述，
    明文規定具有證據能力，則未如同法第159條之2及第159條
    之3所規定須以「有可信之特別情況」為要件。審究上開規
    定之所以區分不同之詢問而為不同要件規定之原因，除於法
    官或檢察官面前之陳述，通常均係基於自由意志而陳述，其
    陳述較無「缺乏任意性」之疑慮外，更因法官及檢察官就證
    人、鑑定人有命其具結之權力，而證人、鑑定人於具結後如
    有虛偽陳述，即須受偽證罪之處罰，而透過具結程序使其陳
    述具有一定程度之真實性擔保，此亦係何以刑事訴訟法第
    158條之3規定「證人、鑑定人依法應具結而未具結者，其證
    言或鑑定意見，不得作為證據。」之理由。故若被告以外之
    人於審判外向法官或檢察官所為之陳述，並未經具結，即不
    能逕依同法第159條之1第2項之規定，認為具有證據能力。
    惟刑事訴訟法第158之3所規定之「依法應具結而未具結，不
    得作為證據」，既係因其缺乏具結後為虛偽陳述時須負偽證
    罪責之擔保，則於判斷刑事訴訟法第158條之3之法律效果時
    ，即應自此而為解釋，而不能謂凡有「依法應具結而未具結
    」之情形，即認無證據能力，而僅係不能依同法第159條之1
    之規定，認為具有證據能力而已。若證人於審判外向其他法
    官或檢察官所為之陳述，雖未經具結，惟業經當事人同意或
    不爭執著，此時實無強加排除其證據能力之必要，應認仍具
    有證據能力。否則在證人向其他一般人為審判外陳述時，雖
    無依法具結之可能，然尚可依刑事訴訟法第159條之5之規定
    ，認為其陳述具有證能力，惟其向法官、檢察官為審判外陳
    述時，反而不適用刑事訴訟法第159條之5而作為證據，此豈
    非輕重失衡。何況依當事人進行主義之精神，在當事人同意
    之情形下，除非有其他重大危害法益之情事，則法院實無強
    行介入之必要。查本件證人戊○○於偵查中向檢察官所為之
    陳述，並未經具結，惟惟被告及其辯護人於本院調查證據時
    ，均知有上情而未於言詞辯論終結前就其證據能力聲明異議
    ，而本院審酌該陳述作成時之情況，認並無不適當之情事，
    是依刑事訴訟法第159條之5之規定，自得作為證據。
四、再按除顯有不可信之情況外，公務員職務上製作之紀錄文書
    、證明文書，與從事業務之人於業務上或通常業務過程所須
    製作之紀錄文書、證明文書，亦得作為證據，刑事訴訟法第
    159條之4第1款、第2款亦分別規定甚明。高雄關稅局處分書
    與查驗報告均為該管公務員職務上製作之紀錄文書，而本件
    進口報單係聯慶報關行負責人甲○○、丙○○等人於業務上
    所製作，偵查卷附商業發票、裝箱單及載貨證券則分別係
    PROWELL INTERNATIONAL EXPRESS CO.及陽明海運股份有限
    公司等相關人員於業務上所製作，揆諸前開規定，自亦得作
    為證據。
貳、得心證之理由：
一、訊據被告乙○○矢口否認上開犯行，辯稱：伊僅係介紹買賣
    椰子而已，進口及報關事宜均與伊無關云云。惟查：
（一）被告於93年9月3日接受法務部調查局航業海員調查處調查
      員訊問時供稱：「九十三年五月間，我曾介紹集晏公司負
      責人戊○○向我在泰國的一位辛姓友人購買二只貨櫃共約
      五十噸之泰國剝殼椰子，他們雙方成交後，我即未再參與
      ，裝櫃進口及報關等事宜均是集晏公司戊○○自行處理…
      。」；於同年11月17日調查員訊問時亦供稱：「…，在今
      年四月間，集晏公司翁小姐打電話與我聯絡，表示透過朋
      友知道我有從泰國進口椰子之管道，向又詢問並要我介紹
      進口…。」（參高雄海調站調查筆錄）；復於93年12月24
      日檢察官偵訊時及本院94年9月14日準備程序中為相同之
      陳述（參偵訊筆錄）。是被告於調查及偵訊時，既均明確
      指稱係證人戊○○主動與其接洽介紹進口椰子，而未有隻
      字片語提及該批椰子係「丁○○」或「袁光祖」所進口，
      果若該批椰子係丁○○或袁光祖所進口，則被告在此前即
      應有所主張，惟被告竟遲至本院審理時翻異前詞，主張其
      係介紹袁光祖進口椰子云云，則其在本院審理時所辯之情
      節，即與其在調查、偵訊及本院準備程序中所陳情節不符
      ，則其所辯即顯不足採。
（二）證人丁○○雖於本院審理時到庭證稱：伊係透過乙○○介
      紹而認識袁光祖，本件係集晏公司袁光祖先打電話問伊如
      果有椰子進口是否要買，伊因袁光祖報價較便宜，才答應
      購買，伊並介紹集晏公司給聯慶報關行負責報關，所以當
      本件貨櫃被查扣時，聯慶公司才找伊云云（參本院94年11
      月17日審判筆錄）。惟證人丁○○於本院審理時所為之陳
      述，與被告於調查、偵訊及本院準備程序所供係證人戊○○主動要求被告介紹進口泰國椰子之管道等語，顯有出入
      。且證人丁○○既然僅係約定為椰子進口後之買主，則自
      當由集晏公司或袁光祖與聯慶報關行負責報關事宜，何須
      由證人丁○○連絡報關事宜，並由丁○○負擔報關費用？
      再者，證人丁○○若僅係進口後之買受人，而非進口貨主
      ，則其自應給付貨款予進口貨主即進口後之出賣人集晏公
      司，惟證人丁○○竟自陳其僅給付65萬元之報關費用予聯
      慶報關行，而未給付貨款予集晏公司或袁光祖，且證人袁
      光祖亦陳稱其出售予證人丁○○之售價即為65萬元，而此
      65 萬元即為報關費用及關稅等語。則集晏公司係以65萬
      元售價出售予證人丁○○，而其報關費用及關稅之成本，
      即高達65萬元，縱不計算其它人事費用等成本，則集晏公
      司在
      本件交易中，又有何利潤可圖？此實與常情有悖，足見證
      人丁○○於本院所為之陳述，純係為迴護被告所為之虛偽
      陳述，其證詞自不足採為有利於被告之證據。
（三）證人袁光祖亦於本院審理時到庭證稱：伊是集晏公司實際
      負責人，本件係尹透過被告之介紹，而向泰國之辛先生購
      買並進口泰國椰子，惟於裝箱時誤將檳榔裝箱，本件實與
      被告無關云云（參本院94年12月8日審判筆錄）。然查，
      證人袁光祖就身為出賣人之「辛先生」姓名、年籍等資料
      ，均一無所知；且於訂貨時均未就訂貨內容、數量及價額
      等事項，為隻字片語之記載；而就付款事宜，亦無任何付
      款收據及匯款資料，僅辯稱其係在國外以現金交付，此顯
      與國際貿易常態不符。又證人袁光祖復辯稱其係在國外由
      其合夥人「彼得」直接付款予辛先生云云，惟其就「彼得
      」之資料及其如何付款予「彼得」等情，更均坦稱其無法
      說明，其證詞可信度更屬可疑。再衡以被告自調查、偵訊
      乃至本院準備程序中，均未供陳證人袁光祖為本件進口貨
      主，則證人袁光祖又何以自陳係經被告介紹而自「辛先生
      」購買並進口椰子？是證人袁光祖所證情節，既有眾多不
      符常情且與被告所陳情節相互矛盾之處，則證人袁光祖於
      本院審理時所為之證述，即無一足取，其於本院具結後所
      為之證述，足認係虛偽陳述，不足採為有利於被告之證據
      。
（四）又訊據證人戊○○雖於調查中供稱其並未將集晏公司執照
      出借予他人，供其進出口貨物云云，於本院審理時亦曾證
      稱：「是李大哥介紹我們進口椰子」等語。惟證人戊○○
      亦同時於本院審理時證稱：「（檢察官問：庚○○有無說
      被海關查獲這批貨之貨主是何人？）用我們公司名義進的
      ，當時是李大哥（即乙○○）介紹。」、「（檢察官問：
      貨主是何人？）我不知道，我只知道要進口椰子。」、「
      （檢察官問：是否李大哥向你們借牌進口椰子？）那時他
      有說要借我們公司名義借他，我有答應他要借他。」、「
      （檢察官問：當時答應要借他牌時，是何人支付報關及進
      口費用？）是李大哥付。」（參本院94年10月24日審判筆
      錄）。雖證人戊○○上開證詞先後供述不一，然按惟按證
      人所作先後不同之證言，何者為可採，事實審法院本得參
      酌其他相關證據為自由之判斷，苟無違經驗法則，即難指
      為違法；而證人之陳述有部分前後不符，或相互間有所歧
      異時，究竟何者為可採，法院仍得本其自由心證予以斟酌
      ，非謂一有不符或矛盾，即應認其全部均為不可採信（最
      高法院72年台上字第3796號、74年台上字第1599號判例參
      照）。本件被告乙○○於調查、偵訊及本院準備程序中所
      辯其係介紹證人戊○○進口椰子乙語並不足採，已如前述
      ；而本件進口報關等事宜，證人戊○○均未參與乙節，亦
      經證人丙○○、甲○○及丁○○證述在卷；且證人戊○○
      既於主觀上認知本件係由被告向其借牌進口，則集晏公司
      自為名義上之進口貨主，是證人戊○○先後供述雖不一致
      ，惟縱觀上開證人證詞，亦足認戊○○並未參與本件進口
      事宜，足認證人戊○○所為「係被告向其借牌」乙語，始
      與事實相符，應屬可採。
（五）證人即聯慶報關行丙○○、甲○○二人於本院審理時均證
      稱其不認識證人戊○○等語。證人甲○○復證稱：本件是
      丁○○介紹，說有集晏公司要進口椰子，要聯慶報關行報
      關，並說被告會與其聯絡，後來其被告聯絡後，被告有傳
      真自何處進口及進口數量等資料，該傳真可能是被告請泰
      國傳真的等語，足見被告確有與聯慶報關行聯繫之舉。又
      查，本件進口貨櫃經海關查獲夾藏有鮮檳榔後，證人丙○○即以電話向證人丁○○查詢，證人丁○○則稱要問被告
      乙○○等語，證人丙○○再與被告聯繫後，被告復答稱其
      須與泰國方面聯絡等情，業經證人丙○○、甲○○證述屬
      實，核與證人丁○○及被告供述情節相符，更足認被告確
      有參與進口報關事宜之事實無訛，是被告辯稱其介紹買賣
      後即未再參與云云，純屬卸責之詞，殊不足採。而本件既
      係被告向集晏公司借牌，且由證人丁○○出面委託聯慶報
      關行負責進口報關事宜，並自行負擔報關及關稅等費用，
      被告復有提供進口貨品相關資料之事宜，足認本件貨櫃係
      由被告及證人丁○○共同謀議進口，被告當係本件查扣貨
      品之實際貨主，則其就進口貨品為何，自無不知之理。此
      外，復有進口報單、載貨證券、檳榔照片、查驗紀錄、裝
      箱單、財政部高雄關稅局94年7 月6 日高普興字第
      09410107 01 號函覆之進口報單與集晏公司個案委任書（
      以上均為影本）在卷可稽。而被告進口鮮檳榔之重量高達
      5600公斤，完稅價格為435194元乙節，復有高雄關稅局處
      分書影本附卷可證，被告私運管制物品進口逾公告數額之
      犯行，已足堪認定。
參、論罪科刑部分
一、按「檳榔」係屬海關進口稅則第8 章之食用果實及堅果，而
    為行政院公告之「管制物品項目及其數額」丙項第5 款所定
    之管制進口物品，一次私運之完稅價格總額超過新臺幣100,
    000 元或重量超過1,000 公斤者，即屬懲治走私條例第2 條
    第1 項所稱之管制物品。本件進口檳榔數量達5600公斤，完
    稅價格達435194元，顯已逾公告數額。又按「私運管制物品
    進口逾公告數額者，依懲治走私條例第2 條規定，即構成走
    私罪。所謂私運進口，係指私運管制物品，進入我國領域而
    言，如以船舶運送時，於其進入12浬之海域，走私行為即為
    既遂，行為人嗣後以何種方式通關，核與已經成立之犯罪，
    不生影響。海關緝私條例第3 條前段雖規定，稱私運進口，
    指未經向海關申報，並於同條例第36條、第37條，就未向海
    關申報或虛報，分設不同之處罰規定，惟此乃違反行政手續
    之行政罰，其適用範圍限於海關緝私條例，與懲治走私條例
    係處罰私運行為之刑事罰，迥然不同。不能謂走私進口既遂
    後，未向海關申報，始成立走私罪；以虛報之方式欺瞞海關
    ，反而不成立走私罪」，最高法院88年度台上字第6510號著
    有判決意旨可資參照。是本件被告私運管制進口之檳榔逾公
    告數額，並均已抵達高雄港而進入我國領域，核其所為，係
    犯懲治走私條例第2 條第1 項之私運管制物品進口逾公告數
    額既遂罪。公訴意旨謂被告係觸犯同條第1 項、第3 項之私
    運管制物品進口既遂、未遂罪，尚有未洽，附此敘明。被告
    與證人丁○○間，就上開犯行有犯意聯絡與行為分擔，為共
    同正犯。爰審酌被告既有經營水果等農產品之進口買賣，竟
    借用集晏公司名義，未經申報走私管制進口之物品，嚴重影
    響國家經濟及正常稅收，且於犯後猶矢口否認犯行，犯後態
    度惡劣，顯無悔意，及質進口數量達5600公斤，數量頗鉅等
    一切情狀，酌情量處如主所示之刑，以資懲儆。
二、至扣案之鮮檳榔5600公斤，雖係被告所有因犯罪所得之物，
    惟業經高雄關稅局依法為沒入之處分，本院認並無另為沒收
    諭知之必要，附此敘明。
三、公訴意旨另以：被告乙○○基於偽造文書之犯意，未得集晏
    公司負責人戊○○之同意，竟利用不知情之聯慶報關企業股
    份有限公司（以下稱「聯慶報關行」）之負責人甲○○、丙○○偽刻集晏公司之公司印鑑章及負責人戊○○印章各一枚
    ，並蓋用於集晏公司名義填寫之報關申請個案委任書上而偽
    造該等私文書，完成後連同BD/93/W455 /0033進口報單向高
    雄關稅局中興支局申報進口而行使上開偽造私文書，足以生
    損害於集晏公司、戊○○及我國海關人員對於進口物品查驗
    、管理之正確性，因認被告另涉有刑法第217條之偽造印章
    罪、第216條、第210條之行使偽造私文書罪嫌等語。惟按犯
    罪事實應依證據認定之，無證據不得認定犯罪事實；次按不
    能證明被告犯罪者，應諭知無罪之判決，刑事訴訟法第一百
    五十四條第二項、第三百零一條第一項分別定有明文。又事
    實之認定，應憑證據，如未能發現相當證據，或證據不足以
    證明，自不能以推測或擬制之方法，為裁判基礎；且認定不
    利於被告之事實須依積極證據，苟積極證據不足為不利於被
    告事實之認定時，即應為有利於被告之認定；另認定犯罪事
    實所憑之證據，雖不以直接證據為限，間接證據亦包括在內
    ，然而無論直接證據或間接證據，其為訴訟上之證明，須於
    通常一般之人均不致有所懷疑，而得確信其為真實之程度者
    ，始得據為有罪之認定，倘其證明尚未達到此一程度，而有
    合理之懷疑存在而無從使事實審法院得有罪之確信時，即應
    由法院為諭知被告無罪之判決（最高法院四十年台上字第八
    六號、三十年台上字第八一六號、七十六年台上字第四九八
    六號分別著有判例參照）。經查，本件係被告經證人即集晏
    公司負責人戊○○同意而借牌進口等情，業經證人戊○○於
    本院審理時證述在卷。證人戊○○復證稱：「（檢察官問：
    當時要借乙○○牌有無將公司大小章借給他？）沒有，我借
    他時我人在裡面，我有答應要借給他，但我有叫錢大哥跟他
    說要借他進出口，至於要自己刻還是怎麼樣，看他怎麼樣方
    便。」足見被告係得證人戊○○同意之情形下，始委由聯慶
    報關行代刻集晏公司大小章，其係屬有權使用，自與偽造印
    章、印文及偽造私文書等罪名之成立，須為無權製造之構成
    要件有間，而不能以偽造印章、印文及偽造或行使偽造私文
    書罪名相繩。惟公訴意旨認此部分與前開有罪部分有牽進犯
    之裁判上一罪關係，依審判不可分原則，爰不另為無罪之諭
    知，併此敘明。
據上論斷，應依刑事訴訟法第29 9條第1項前段，懲治走私條例
第2條第1項、第11條前段，刑法第28條，判決如主文。
本案經檢察官己○○到庭執行職務。
中    華    民    國    95    年    2    月     8    日
                  刑事第九庭  審判長法官   張世賢
                                    法官   陳建和
                                    法官   王啟明
以上正本證明與原本無異。
如不服本判決，應於收受送達後10日內向本院提出上訴書狀。
中    華    民    國    95    年    2    月     9    日
                                    書記官 陳心儀
附錄所犯法條：
懲治走私條例第二條：
私運管制物品進口、出口逾公告數額者，處七年以下有期徒刑，
得併科新臺幣三百萬元以下罰金。
以犯前項之罪為常業者，處三年以上十年以下有期徒刑，得併科
新臺幣五百萬元以下罰金。
第一項之未遂犯罰之。
第一項所稱管制物品及其數額，由行政院公告之。


司法院資訊處製作；財團法人民間司法改革基金會備份。
